【裁判字號】    98,判,1218
【裁判日期】    981008
【裁判案由】    有關土地登記事務
【裁判全文】
最  高  行  政  法  院  判  決
                                      98年度判字第1218號
上  訴  人  甲○○
被 上訴 人  雲林縣北港地政事務所
代  表  人  劉登忠
上列當事人間有關土地登記事務事件，上訴人對於中華民國96年
11月22日高雄高等行政法院96年度訴字第629號判決，提起上訴
，本院判決如下：
    主  文
上訴駁回。
上訴審訴訟費用由上訴人負擔。
    理  由
一、本件被上訴人代表人原為陳光玲，嗣變更為劉登忠，經其聲
    明承受訴訟，核無不合，應予准許。
二、上訴人與訴外人李家鳳間，因臺灣高等法院臺南分院（下稱
    臺南高分院）94年度再易字第8號給付借款事件，於民國94
    年7月28日成立和解，訴外人李家鳳依和解筆錄向被上訴人
    申請辦理抵押權設定登記，被上訴人通知上訴人表示意見，
    上訴人於95年10月19日向被上訴人表示不同意抵押權和解設
    定，被上訴人乃於95年10月26日駁回訴外人李家鳳之申請，
    訴外人李家鳳不服，提起訴願，經訴願決定撤銷原處分，責
    由原處分機關另為適法之處分。被上訴人乃依訴願決定意旨
    准予訴外人李家鳳辦理抵押權設定登記，並於96年3月2日登
    記完畢，上訴人於96年3月7日向被上訴人提出異議，為被上
    訴人駁回，上訴人不服，提起訴願，亦遭決定駁回，遂提起
    本件行政訴訟。
三、上訴人起訴主張：訴外人李家鳳所憑之系爭臺南高分院和解
    筆錄，關於辦理設定抵押權登記之內容，並不明確，其債權
    及存續期間、利息均未記載清楚，顯有無效及得撤銷之原因
    ，被上訴人未查，即予登記，即有疵議；且李家鳳未為對待
    給付，亦有無法登記之事由存在等語，求為判決訴願決定及
    原處分均撤銷。
四、被上訴人則以：權利人即李家鳳持憑臺南高分院94年7月28
    日和解筆錄，就債務人即上訴人所有雲林縣口湖鄉○○段41
    9、419-1地號，權利範圍各10752分之51申請辦理抵押權設
    定登記，被上訴人以96年3月1日收件北地資第20390號收件
    ，並於96年3月2日登記完畢。嗣經上訴人異議，經被上訴人
    審查後以雙方仍有爭執，乃駁回權利人李家鳳之申請，權利
    人不服提起訴願，復經訴願決定略以:「訴外人甲○○……
    向臺南高分院請求繼續審判，均遭該院以『已逾和解成立後
    之30日不變期間，且未舉證再審理由知悉在後。』為理由裁
    定駁回」、「關於抵押權設定於訴訟上和解成立，於義務人
    不會同辦理登記時，權利人依強制執行法第130條及土地登
    記規則第27條之1規定，自得單獨向地政機關申請辦理登記
    」、「原處分無從維持，應予撤銷」等，被上訴人乃請權利
    人重行申請而為登記，依法並無違誤等語，資為抗辯，求為
    判決上訴人之訴駁回。
五、原審斟酌全辯論意旨及調查證據之結果，以：按再審之訴，
    固係對於確定判決有不服之當事人，求權利保護之方法。惟
    判決於確定時即生確定之效力，縱經當事人提起再審之訴亦
    不受影響，必俟再審判決廢棄原確定判決後，原確定判決始
    失其效力。又關於抵押權設定於訴訟上成立和解，於義務人
    不會同辦理登記時，權利人依強制執行法第130條及土地登
    記規則第27條之1規定，自得單獨向地政機關申請辦理登記
    。上訴人以臺南高分院94年度再易字第8號和解筆錄，有和
    解無效或得撤銷之原因，向該院請求繼續審判，經該院於95
    年9月27日以95年度續再易字第1號民事裁定駁回其請求；又
    上訴人以臺南高分院94年度再易字第8號和解筆錄，有再審
    之事由，提起再審之訴，亦經該院於95年11月15日95年度再
    易字第28號民事裁定駁回其再審之訴，足見臺南高分院94年
    度再易字第8號和解筆錄，並無和解無效或得撤銷之原因，
    亦無再審之事由，債權人李家鳳自得以之為執行名義。次觀
    諸原處分卷所附之臺南高分院94年度再易字第8號和解筆錄
    記載和解成立內容：「……三、再審原告（即上訴人）願提
    供雲林縣口湖鄉○○段419、419之1地號土地所有權應有部
    分各10752分之51，供再審被告（即債權人李家鳳）設定抵
    押權以擔保再審原告第1項之債務，再審被告同意在再審原
    告清償完畢後塗銷抵押權。」並無對待給付條款，足見債權
    人李家鳳不須依和解內容提出對待給付。則被上訴人依債權
    人李家鳳之申請，准就債務人即上訴人所有雲林縣口湖鄉○
    ○段419、419-1地號，權利範圍各10752分之51辦理抵押權
    設定登記，於法並無不合，因將原決定及原處分均予維持，
    駁回上訴人之訴。
六、本院查：
(一)按「和解成立者，與確定判決有同一之效力。和解有無效或
    得撤銷之原因者，當事人得請求繼續審判。第500條至第502
    條及第506條之規定，於前項情形準用之。」民事訴訟法第3
    80條定有明文。次按「登記原因證明文件為依法與法院確定
    判決有同一效力者，於第27條第4款、第30條、第35條第3款
    、第100條、第119條第5項、第141條第1項、第2款及第2項
    之規定準用之。」「下列登記由權利人或登記名義人單獨申
    請之:……四、因法院拍定或法院判決確定之登記。……」
    土地登記規則第12條及第27條第1項第4款亦定有明文。是關
    於抵押權設定於訴訟上成立和解者，於義務人不會同辦理登
    記時，權利人自得依上開規定單獨向地政機關申請辦理登記
    。
(二)查上訴人與訴外人李家鳳間，就臺南高分院94年度再易字第
    8號給付借款事件，於94年7月28日成立和解，其和解筆錄記
    載「(一)就本案原確定判決所命給付中，再審原告(即上訴
    人)願於99年12月31日前給付再審被告(即訴外人李家鳳)60
    萬元。(二)就第l項給付金額，如再審原告於97年6月30日前
    給付再審被告57萬元，再審被告願拋棄其餘部分之請求權。
    (三)再審原告願提供雲林縣口湖鄉○○段419、419之1地號
    土地所有權應有部分各10752分之51，供再審被告設定抵押
    權以擔保再審原告第1項之債務，再審被告同意在再審原告
    清償完畢後塗銷抵押權。(四)再審被告願將再審原告於90年
    8月20日交付的珠寶其中3件先行交還再審原告，待再審原告
    清償部分債務(即以已賣出珠寶標示價之6分之5金額)後，得
    再請求再審被告交付相當件數之珠寶。……」，此為原審所
    認定之事實。是該和解所合意設定之抵押權，其所擔保者，
    即係上訴人對訴外人李家鳳所負之60萬元特定債務，其所設
    定者，應係「普通抵押權」，而非「限額抵押權」，自無約
    定存續期間之必要；又抵押權未約定利息者，僅該利息部分
    不生優先受償之效力，非謂抵押權因此即不生效力。是上訴
    人稱系爭和解之抵押權，其債權及存續期間、利息均未記載
    清楚，抵押權登記之內容並不明確，顯有無效及得撤銷之原
    因云云，即不足採。況上訴人嗣後以該和解有無效及得撤銷
    之原因，而請求法院繼續審判；及另以有再審之事由，提起
    再審之訴，均分別為臺南高分院以95年度續再易字第1號及
    95年度再易字第28號民事裁定駁回。則訴外人李家鳳依該和
    解筆錄單獨向地政機關申請辦理登記，被上訴人予以准許，
    自無不合。
(三)上訴意旨又稱：李家鳳未依和解內容為提出對待給付，應予
    駁回其登記之申請云云。惟查：
  1.按所謂同時履行之抗辯，乃係基於雙務契約而發生，倘雙方
    之債務，非本於同一之雙務契約而發生，縱令雙方債務在事
    實上有密切之關係，或雙方之債務雖因同一之雙務契約而發
    生，然其一方之給付，與他方之給付，並非立於互為對待給
    付之關係者，均不能發生同時履行之抗辯。最高法院59年臺
    上字第850號著有判例。
  2.由前開和解筆錄第(一)點至第(三)點記載可知，上訴人同意
    提供上開不動產設定抵押，以擔保其對訴外人李家鳳所負之
    60萬元債務，就抵押權設定部分，和解筆錄未有任何對待給
    付條件之記載。至和解筆錄第(四)點固有「再審被告願將再
    審原告於90年8月20日交付的珠寶其中3件先行交還再審原告
    ，待再審原告清償部分債務(即以已賣出珠寶標示價之6分之
    5金額)後，得再請求再審被告交付相當件數之珠寶。」之記
    載，此乃訴外人李家鳳對上訴人所負之另一特定物之給付義
    務，依最高法院上述判例意旨，不能認係抵押權設定之對待
    給付條件。是上訴意旨稱：李家鳳未依和解內容為提出對待
    給付云云，即無足採。何況李家鳳業已依和解筆錄將珠寶3
    件提存於法院，有臺灣雲林地方法院94年度存字第1347號提
    存書附卷可稽，上訴人猶指李家鳳未為對待給付，應予駁回
    其登記之申請云云，亦不足採。
(四)綜上，原判決並無上訴人所稱違背法令情事。上訴人就原判
    決業已論駁之理由以及就原審證據取捨、認定事實之職權行
    使事項，任加爭執，指摘原判決有違背法令情事，求予廢棄
    ，難認有理由，應予駁回。
七、據上論結，本件上訴為無理由。依行政訴訟法第255條第1項
    、第98條第1項前段，判決如主文。
中    華    民    國    98    年    10    月    8     日
                    最高行政法院第五庭
                        審判長法官  黃  璽  君
                              法官  林  文  舟
                              法官  鄭  忠  仁
                              法官  吳  東  都
                              法官  陳  金  圍
以  上  正  本  證  明  與  原  本  無  異
中    華    民    國    98    年    10    月    8     日
                              書記官  彭  秀  玲


司法院資訊處製作；財團法人民間司法改革基金會備份。
